臺灣高等法院刑事裁定
110年度毒抗字第1676號
抗  告  人
即  被  告  莊嘉榮



上列抗告人即被告因違反毒品危害防治條例案件，不服臺灣基隆
地方法院110年度毒聲字第604號，民國110年11月4日所為強制戒
治裁定（聲請案號：臺灣基隆地方檢察署110年度聲戒字第47號
、109年度毒偵字第1622號），提起抗告，本院裁定如下：
    主  文
抗告駁回。
    理  由
一、原裁定意旨略以：抗告人即被告甲○○因施用第二級毒品甲基
    安非他命案件，經原審法院以110年度毒聲字第10號裁定送
    觀察、勒戒後，由法務部○○○○○○○○附設觀察勒戒處所綜合評
    估其前科紀錄與行為表現、臨床評估、社會穩定度等項，判
    斷其有繼續施用毒品傾向，有前開裁定及該所民國110年10
    月25日新戒所衛字第11007015500號函暨所附有無繼續施用
    毒品傾向證明書、有無繼續施用毒品傾向評估標準紀錄表在
    卷可稽，堪認抗告人經觀察、勒戒後，確有繼續施用毒品之
    傾向，依毒品危害防制條例（下稱毒品條例）第20條第2項
    後段之規定，應令入戒治處所施以強制戒治等語。
二、抗告意旨略以：修正後之毒品條例，對施用毒品之「病患性
    犯人」，將「5年後」修改為「3年後」，放寬觀察、勒戒、
    強制戒治之適用時機，以協助施用者戒除毒癮。而抗告人有
    全職工作，於勒戒處所內表現無異常，亦無違規紀錄，惟心
    理醫師以不到2、3分鐘之時間評估，且僅憑抗告人之動態因
    子、靜態因子及前科紀錄，即率認其有繼續施用毒品傾向；
    又抗告人因父母離異，父親年邁且行動不便，兄弟姊妹亦不
    符探視規定，始無家人前來訪視，並非無家人關心，本次評
    估以此為由予以計分，致評估分數無法到達標準，亦非允當
    ；此外本次評估更將已執行完畢之前科紀錄列入評分標準，
    再次懲罰抗告人，對其亦屬不公，其評分有擅斷濫權之不當
    情事。強制戒治雖為保安處分，然涉及憲法對人身自由之保
    障，是該評估標準亦應依證據法則嚴謹認定，不得任意為之
    。爰請撤銷原裁定云云。
三、按觀察、勒戒後，檢察官或少年法院（地方法院少年法庭）
    依據勒戒處所之陳報，認受觀察、勒戒人無繼續施用毒品傾
    向者，應即釋放，並為不起訴之處分或不付審理之裁定；認
    受觀察、勒戒人有繼續施用毒品傾向者，檢察官應聲請法院
     裁定或由少年法院（地方法院少年法庭）裁定令入戒治處
    所 強制戒治，其期間為6個月以上，至無繼續強制戒治之必
    要 為止，但最長不得逾1年；依上開規定為觀察、勒戒或強
    制戒治執行完畢釋放後，3年後再犯第10條之罪者，適用上
    開 規定，毒品條例第20條第2項、第3項分別定有明文。又
    毒品條例業於109年1月15日修正公布，並於同年7月15日施
    行， 該條例第20條第3項之再犯期間，原係規定「5年後再
    犯」，修正後則改為「3年後再犯」；而所稱「3年後再犯」
    ，係指本次再犯（不論毒品條例修正前、後）距最近一次觀
    察、勒戒或強制戒治執行完畢釋放已逾3年者，不因其間有
    無犯施用毒品罪經起訴、判刑、執行或附命完成戒癮治療等
    之緩起訴處分而受影響。再者，受觀察、勒戒人有無繼續施
    用毒品之傾向，依觀察勒戒處分執行條例第8條第1項、毒品
    條例施行細則第12條第1項規定，係由醫師研判後，再由勒
    戒處所填具「有無繼續施用毒品傾向證明書」陳報。依法務
    部所頒布之「有無繼續施用毒品傾向評估標準評分說明手冊
    」，其評估有無繼續施用毒品傾向之標準，並非完全以受觀
    察、勒戒人勒戒後之結果為準，觀察、勒戒前之各種情況，
    仍應作為評估之依據。申言之，依前揭手冊所載，係以「前
    科紀錄與行為表現」、「臨床評估」、「社會穩定度」3項
    指標合併計算分數，每一大項皆有靜態因子與動態因子。先
    以靜態因子分數評分，靜態因子分數總分在60分（含）以上
    為「有繼續施用毒品傾向」；60分以下，與動態因子分數相
    加，如果總分在60分（含）以上，亦為「有繼續施用毒品傾
    向」。是受觀察、勒戒人有無「繼續施用毒品傾向」，係依
    具體個案之臨床實務及相關事證等情綜合判定，有其相當之
    專業依據及標準，且事涉醫學專業，衡酌強制戒治之目的，
    係為協助施用毒品者戒斷毒品之心癮及身癮之一種保安處分
    ，而上揭評估標準係適用於每一位受觀察、勒戒人，具一致
    性、普遍性、客觀性，法院原則上自應尊重其專業判斷，除
    其評估由形式上觀察即有違背法令規定、擅斷濫權或其他明
    顯重大瑕疵等情事外，尚不得任意指為違法。
四、經查：
　㈠抗告人前因施用毒品案件，經原審法院裁定送觀察、勒戒後
    ，因認無繼續施用毒品之傾向，而於105年6月8日釋放出所
    ，並由臺灣基隆地方檢察署檢察官以105年度毒偵緝字第53
    、54號為不起訴處分確定。嗣抗告人於上開觀察、勒戒執行
    完畢釋放後之3年後即109年11月5日下午5時許，再為施用第
    二級毒品甲基安非他命之犯行，而經原審法院以110年度毒
    聲字第10號裁定准予將抗告人送觀察、勒戒之事實，有上揭
    刑事裁定及本院被告前案紀錄表附卷可考；而抗告人經送觀
    察、勒戒後，確有繼續施用毒品之傾向，則有法務部○○○○○○
    ○○000年10月25日新戒所衛字第11007015500號函所附之該所
    附設勒戒處所出具之「有無繼續施用毒品傾向證明書」、「
    有無繼續施用毒品傾向評估標準紀錄表」在卷可稽。　　
　㈡抗告人經原審法院以裁定送法務部○○○○○○○○附設勒戒處所觀
    察、勒戒後，該勒戒處所以其前科紀錄與行為表現、臨床評
    估及社會穩定度等綜合判斷後，其靜態及動態因子合計為64
    分，認有繼續施用毒品傾向乙節，有有無繼續施用毒品傾向
    證明書及評估標準紀錄表在卷為憑。又該評估係該附設勒戒
    處所具相關專業知識之醫師，依各項標準及其醫療專業，就
    各項評估所為之綜合判斷，從形式上觀察，與勒戒處所評分
    說明手冊規定並無不合，亦未見有何擅斷濫權或明顯重大瑕
    疵等情事，自得憑以判斷抗告人有無繼續施用毒品傾向之證
    明，而不得任意指為違法。職是之故，抗告人既經評估為「
    有繼續施用毒品傾向」，原審因而依毒品條例第20條第3項
    （原裁定漏載）、第2項後段之規定，裁定令抗告人入戒治
    處所施以強制戒治，經核並無違誤。　　
　㈢抗告意旨雖執前詞為辯，惟查：
　⒈法務部○○○○○○○○附設勒戒處所人員評估抗告人是否有繼續施
    用毒品傾向，非僅以抗告人入所後之表現或勒戒後之結果為
    斷，而係以「毒品犯罪相關司法紀錄」、「首次毒品犯罪年
    齡」、「其他犯罪相關紀錄」、「入所時尿液毒品檢驗」、
    「所內行為表現」、「物質使用行為」、「合法物質濫用」
    、「使用方式」、「使用年數」、「精神疾病共病（含反社
    會人格）」、「臨床綜合評估（含病識感、動機、態度、就
    醫意願）」、「工作」、「家庭」等靜態因子、動態因子綜
    合評估，包括抗告意旨所稱其有全職工作、入所期間無違規
    紀錄等情，均經評估在內，為具有醫學專業所得之結論；且
    勒戒處所之組織、人員之資格及執行觀察、勒戒相關程序，
    及判斷施用毒品者有無繼續施用毒品傾向，均有相關法令嚴
    格規範，非可恣意而為，由形式上觀察，亦無擅斷或濫權等
    明顯不當之情事，自得資為判斷抗告人有無繼續施用毒品傾
    向之證明。是抗告意旨仍徒憑己意，泛言心理醫師以不到2
    、3分鐘之時間評估，且僅憑抗告人之動態因子、靜態因子
    及前科紀錄，即率認其有繼續施用毒品傾向云云，要無足取
    。
　⒉再者，前揭評估將抗告人之「毒品犯罪相關司法紀錄」、「
    其他犯罪相關紀錄」據為評分之項目，乃係因施用毒品之行
    為，本易滋生其他犯罪，且倘前有施用毒品之紀錄，自有再
    為施用毒品之高度可能，兩者息息相關，故將此等紀錄列為
    評分項目，與檢視抗告人有無戒斷毒品目的之達成間具有實
    質合理關聯。抑且，法務部因應修法後法律及實務見解之變
    動，邀集衛生福利部及學者專家研議而於110年3月26日公布
    修訂後之評估標準，將毒品犯罪相關司法紀錄及其他前科紀
    錄皆設有項目計分之合理上限（上限10分），業已降低各評
    分項目所可能造成之過度影響。抗告人仍徒憑己意，指稱將
    其前科紀錄列為評分項目，係再次懲罰抗告人云云，顯係有
    所誤解，同無足取。
　⒊至抗告意旨另稱：因父母離異，父親年邁且行動不便，兄弟
    姊妹亦不符探視規定，始無家人前來訪視，以此計分並非允
    當云云。然受觀察、勒戒人入所後家人是否入所訪視，為勒
    戒處所評估其家庭支持程度之方式，於未有家人訪視之情形
    ，無論其原因為何，均彰顯受觀察、勒戒人在戒毒過程，其
    家人無法或難以提供精神或經濟支持之情況。況抗告人於「
    家庭」項目中「入所後家人是否訪視」為「無」，雖經評估
    為「5分」，然抗告人「出所後不與家人同住」，亦經評估
    為「5分」，與上開「入所後家人是否訪視」項目合計「10
    分」，但計分上仍僅以上限「5分」計算，故此部分之計分
    實質上亦不影響最終總分之認定，是抗告人執此抗告，亦無
    足取。
五、綜上所述，原審依檢察官之聲請，以抗告人於最近一次觀察
    、勒戒執行完畢釋放後之3年後再犯施用第二級毒品犯行，
    且經送觀察、勒戒後，認有繼續施用毒品之傾向，因此裁定
    令抗告人入戒治處所施以強制戒治，核其認事用法，並無違
    誤或不當。抗告意旨猶執前詞提起抗告，為無理由，應予駁
    回。　　
據上論斷，應依刑事訴訟法第412條，裁定如主文。　　　　　
中　　華　　民　　國　　110 　年　　12　　月　　30　　日
　　　　　　　　　刑事第九庭  審判長法　官  潘翠雪
　　　　　　　　　　　　　　　　　  法　官  陳俞婷
　　　　　　　　　　　　　　　　　  法　官  陳信旗
以上正本證明與原本無異。
不得再抗告。
                                    書記官  董佳貞
中　　華　　民　　國　　110 　年　　12　　月　　30　　日